福建連江地方法院刑事判決　　　　　　　　　　　　　　　　 93年度訴字第6號
公　訴　人　福建連江地方法院檢察署檢察官
被　　　告　卯○○　男　47歲.
選任辯護人　庚○○律師
被　　　告　甲○○　男　24歲.
選任辯護人　己○○律師
　　　　　　丁○○律師
被　　　告　壬○○　男　34歲.
選任辯護人　陳鴻飛律師
上列被告因貪污等案件，經檢察官提起公訴（93年度偵字第8號)
），本院判決如下：
    主  文
卯○○、甲○○、壬○○均無罪。
　　理  由
壹、公訴意旨略以：(一)卯○○、甲○○、壬○○分別原係內政
    部警政署保安警察第四總隊第三大隊第四中隊中隊長、分隊
    長、隊員，均為依據法令從事於公務之人員，派駐大陸地區
    人民馬祖處理中心 (以下簡稱馬祖處理中心) 支援勤務，於
    民國九十二年一月至三月間，每月向馬祖南竿鄉玉成商店購
    買悅氏礦泉水五十箱，基於共同犯意，由甲○○、壬○○向
    該商店取得不實之收據，浮報為八十箱，向內政部警政署入
    出境管理局領得新台幣（以下同）一萬四千四百元，每月除
    實際支出九千元外，其餘五千四百元，由甲○○全數交予壬○○轉交卯○○，卯○○又將其中三千元轉交予丙○○、朱
    嘉興，其餘之每月二千四百元，共七千二百元，卯○○將之
    侵占入己。蕭某為掩飾其犯行，於九十二年二、三月間，偽
    造收到馬祖處理中心購發九十二年悅氏礦泉水二十五箱、日
    期九十二年元月二日，九十二年元月十六日領到三十箱，九
    十二年元月二十五日領到礦泉水二十五箱之領、收據，指示
    小隊長戊○○、分隊長辛○○、隊員辰○○，分別在該領、
    收據簽名或蓋章，足以生損害於公眾。(二)卯○○於九十二
    年三月十七日、二十六日及同年四月二十八日，分別向保安
    警察第四總隊，支領馬祖大陸人民處理中心事務費六千二百
    元、七千零三十五元、六千一百六十元，共計一萬九千三百
    九十五元，未將上開款項轉交予管帳人員乙○○入帳，將之
    侵占為己有。(三)卯○○明知內政部警政署保安警察第四總
    隊第三大隊派駐馬祖處理中心人員，在該中心搭伙，每月交
    伙食費一千五百元，應作為與收容對象伙食費使用，因有卯
    ○○個人開銷及部分事務費，共計二萬四千五百元無法核銷
    ，竟指示分隊長甲○○，在上開員警伙食費支用。嗣後被人
    檢舉，為掩飾其罪行，簽立今領到一千五百元、日期九十二
    年二月十六日，二萬四千五百元、日期九十二年二月十六日
    ，一千九百六十八元、日期九十二年三月十五日，指示小隊
    長巳○○、隊員壬○○、事務組組長甲○○，分別在收據上
    簽章，表示有領到該款項，足以生損害於公眾。因認被告卯
    ○○涉犯刑法第二百十三條、貪污治罪條例第四條第一項第
    一、三款、第五條第一項第二款之罪嫌，被告甲○○、壬○○涉犯刑法第二百十三條、貪污治罪條例第四條第一項第三
    款之罪嫌。
貳、公訴意旨指被告卯○○、甲○○、壬○○涉有前開罪嫌，無
    非以被告甲○○、壬○○之自白，證人乙○○、寅○○、巳
    ○○、辛○○、辰○○、陳大修之證言，玉成商店領據三紙
    ，保四第三大隊第四中隊九十二年馬祖靖廬每月事務費金額
    簽收單，無法核銷單據，甲○○與壬○○對話錄影帶及譯文
    ，事務費報銷單據明細表，法務部調查局測謊報告書等證據
    為根據。
參、訊據被告卯○○、甲○○、壬○○等人，均堅決否認有前開
    貪污等犯行，被告卯○○辯稱：伊有代墊礦泉水的錢給西靖
    廬及福澳所等單位，也有送礦泉水過去，西靖廬是將伊代墊
    的錢及送去的礦泉水合計簽收領據；本中隊因為沒有向總隊
    預支週轉金，所以事務費支出都是先行代墊，等到經費撥下
    來，才歸還代墊的錢，乙○○也不是管帳的人；伊從未指示
    甲○○、巳○○以員警伙食費墊付不能核銷的費用，沒有挪
    用員警伙食費等語。被告甲○○辯稱：伊奉派到馬祖處理中
    心服務，接任事務組長工作，係依保五總隊先前的作法，每
    月向玉成商店叫送五十箱礦泉水，另三十箱等有需要時再叫
    ，礦泉水是由卯○○分配的，不是事務組負責分配，另九十
    二年一至三月，每月交付卯○○五千四百元，是壬○○處理
    的，伊是休假回來後才知道，完全依法行事等語。被告壬○○辯稱：有關礦泉水的處理，都是甲○○與保五交接的，是
    依照保五的慣例，由甲○○指示辦理的，並無不法行為等語
    。
肆、按犯罪事實應依證據認定之，無證據不得認定犯罪事實，刑
    事訴訟法第一百五十四條第二項定有明文。經查：
一、關於被告卯○○、甲○○、壬○○被訴浮報礦泉水部分：
    (一)被告卯○○、甲○○、壬○○派駐馬祖處理中心後，於
        九十二年一月至三月間，為供收容對象飲用請購礦泉水
        ，經取估價單比價結果，以設於連江縣南竿鄉仁愛村四
        十六號之玉成商店價格最低，而核准每月向其購買悅氏
        礦泉水八十箱，金額一萬四千四百元，嗣檢具玉成商店
        載有同上數量、金額之收據，向內政部入出境管理局申
        請核銷經費等情，有審計部94年3月23日台審部總字第
        0940000180號書函檢送之「內政部警政署入出境管理局
        馬祖處理中心92年1月至3月份原始憑證」附於本院卷可
        稽。
    (二)依前開原始憑證顯示，馬祖處理中心於九十二年一月至
        三月間，每月雖核准向玉成商店購買悅氏礦泉水八十箱
        ，但實際上，該中心每月僅向玉成商店購買礦泉水五十
        箱，亦僅支付金額九千元之事實，為被告卯○○、甲○○、壬○○所不爭執 (見本院九十三年十二月二日準備
        程序筆錄)，並屢經玉成商店負責人寅○○證述屬實(見
        偵一卷第一一六至一一七頁、本院九十四年一月二十一
        日筆錄) 。寅○○於警訊中，雖曾證稱馬祖處理中心九
        十二年一至四月，每月向其叫礦泉水八十箱云云，惟嗣
        於檢察官及本院審理時，已明白證述每月僅送五十箱礦
        泉水，並稱因為收據寫八十箱，先前才會說八十箱；因
        此，自應以其後來所述且與被告等人供詞相符之內容為
        可採。
    (三)馬祖處理中心於九十二年一月至三月間，每月核准請購
        礦泉水八十箱、金額為一萬四千四百元，但實際僅支付
        五十箱之價額九千元，其間每月三十箱之差價五千四百
        元，均由被告壬○○交予卯○○處理，此為被告壬○○
        、卯○○一致供述屬實。
    (四)被告卯○○收受壬○○交付之五千四百元，三個月共計
        一萬六千二百元後，或直接用以購買礦泉水分配所轄單
        位，或將金錢轉交相關人員自行購買礦泉水使用，屢經
        被告卯○○供明，核與證人即西靖廬分隊長辛○○、小
        隊長戊○○、隊員朱嘉興、辰○○、丙○○及福澳港警
        所小隊長癸○○、隊員黃稟睿 (原名丑○○) 等人證述
        各情相符 (見偵一卷第一五二至一五三頁、本院九十四
        年三月二十四日、六月三十日筆錄) ，並有收據、領據
        及領取礦泉水之簽名單據附卷可稽 (見偵一卷第一二一
        至一二三頁、第一五七至一五八頁及本院卷) 。即使公
        訴人亦指被告卯○○每月將其中三千元轉交丙○○、朱
        嘉興等情 (見起訴書犯罪事實欄一第七行) ；此一款項
        ，據證人丙○○、朱嘉興證述，即用以購買礦泉水之用
        (見偵一卷第一五二至一五三頁)。被告卯○○每月收受
        之五千四百元，扣除轉交購買礦泉水之三千元後，剩餘
        二千四百元，三個月共計僅七千二百元，依據前開各證
        人之證詞內容，足認該等款項亦係用以購買礦泉水之用
        。此參諸馬祖處理中心就員警部分，每月並未另編列有
        購買礦泉水之經費，亦可證明。
    (五)貪污治罪條例第四條第一項第三款公務員購辦公用物品
        浮報價額、數量罪之所謂「浮報價額、數量」，係指就
        原價格故為提高，以少報多，或數量以少報多，從中圖
        利而言 (參照最高法院八十六年度台上字第二五三六號
        判決要旨) 。本案被告卯○○於九十二年一月至三月間
        ，每月收受被告壬○○交付之五千四百元後，仍用以購
        買礦泉水或支應購買礦泉水經費之用，已如前述，尚難
        認有故意浮報數量、價額，以便從中圖利之情事。
    (六)綜上所述，被告等人於每月核准向玉成商店購買礦泉水
        八十箱後，實際僅購入五十箱，支付價款九千元，另將
        所餘款項五千四百元，交由卯○○以前述方式統籌處理
        ，而持玉成商店出具數量八十箱、金額一萬四千四百元
        之收據核銷經費，此種作法，於程序上或有瑕疵，或不
        符合會計作業之規定，但均屬行政上應行檢討之事項，
        尚與貪污治罪條例第四條第一項第三款之構成要件有間
        。至被告卯○○指示戊○○等人簽收礦泉水領據部分，
        有些縱係事後補簽，但內容既屬事實，已如前述，亦無
        成立刑法第二百十三條公文書不實登載罪之餘地。
二、關於被告卯○○被訴侵占事務費部分：
    (一)公訴意旨指被告卯○○於九十二年三月十七日、二十六
        日及同年四月二十八日，分別向保安警察第四總隊，支
        領馬祖大陸人民處理中心事務費六千二百元、七千零三
        十五元、六千一百六十元，共計一萬九千三百九十五元
        ，固有事務費金額簽收單 (偵一卷第七十四頁) 為憑。
        其中，支領事務費六千二百元、六千一百六十元部分，
        被告卯○○並不爭執 (見本院九十三年十二月二日準備
        程序筆錄)；至簽收單記載支領七千零三十五元部分，
        據證人即承辦該項業務之隊員子○○證稱：馬祖處理中
        心九十二年二月份之事務費是二千五百六十元，因卯○○先前代墊本部電信費及郵費四千四百七十五元，兩部
        分合計應該給卯○○七千零三十五元 (見本院九十四年
        三月二十四日筆錄)，所證與該簽收單內註記之事項相
        符，自堪採信。則被告卯○○向保四總隊支領九十二年
        一月至三月之事務費金額，應分別為六千二百元、二千
        五百六十元、六千一百六十元。
    (二)被告卯○○支領前開事務費後，並未交給事務組組員乙○○，固據證人乙○○證述屬實，惟乙○○亦證稱：伊
        並非總隊事務費之管帳人員，不負責保管該項經費 (見
        本院九十四年三月二十四日筆錄)。 據證人子○○證稱
        ：伊在保四總隊第三大隊第四中隊中隊部擔任隊員，負
        責會計業務，隊部先前並未提供週轉金給馬祖處理中心
        ，馬祖部分之事務費是由員警先行代墊，核准後再撥款
        ，只要是隊務用品，都可以檢據核銷，因事務費是由蕭
        隊長墊支，所以將款項以現金交給隊長 (見本院九十四
        年三月二十四日筆錄)。而馬祖處理中心於九十二年一
        月至三月間，購買隊務用品之情形，於「八十九年九月
        至九十二年八月之第三大隊第四中隊事務費現金簿」 (
        存於附件袋)內，均有詳細記載，各筆事務費，並有審
        計部94年6月14日台審部總字第0940000348號書函檢送
        之「內政部警政署保安警察第四總隊第三大隊第四中隊
        支出憑證」附於本院卷可稽。經核九十二年一月至三月
        之事務費，均與被告卯○○嗣後支領之金額相符。
    (三)綜上所述，馬祖處理中心九十二年一月至三月間，所購
        買之各項事務用品，均有單據為憑，堪認屬實。而被告
        卯○○因先行墊付，嗣檢據核銷後，再將支領之事務費
        歸還，並無侵占事務費之犯行。
三、關於被告卯○○被訴利用職務上機會詐取伙食費部分：
    (一)公訴意旨指被告卯○○因有個人開銷及部分事務費，共
        計二萬四千五百元無法核銷，竟指示分隊長甲○○以員
        警伙食費支用，認此部分涉有貪污治罪條例第五條第一
        項第二款之罪嫌。惟貪污治罪條例第五條第一項第二款
        之公務員利用職務上之機會，詐取財物罪，其性質上係
        屬詐欺罪之一種；故其犯罪構成要件應以行為人（即依
        據法令從事公務之人員，或受公務機關委託承辦公務之
        人）有意圖為自己不法所有之主觀犯意存在，並表現於
        外，在客觀上有利用其職務上可乘之事機，而使相對人
        陷於錯誤致交付財物，以遂其獲取不法所有犯意之目的
        者始克相當 (參照最高法院九十三年度台上字第一八五
        四號判決要旨) 。本案起訴犯罪事實所載「卯○○指示
        甲○○以員警伙食費支用」一節，即縱屬實，則被告卯
        ○○顯係明白指示甲○○配合辦理，其並未對甲○○施
        以何種詐術，致使甲○○陷於錯誤而交付財物，參諸前
        揭說明，即與公務員利用職務上之機會詐取財物罪之構
        成要件有間。
    (二)被告卯○○嗣指示分隊長甲○○、小隊長巳○○、隊員
        壬○○，分別在收據上簽章，表示有領到款項一節，認
        此部分涉有刑法第二百十三條之罪嫌。惟刑法第二百十
        三條之虛偽登載罪，以公務員對於其職務上所掌之公文
        書為虛偽之登載為要件，如非職務上所掌管之文書，即
        難以該罪相繩 (參照最高法院八十八年度台上字第六六
        九二號判決要旨) 。本案被告卯○○指示甲○○、巳○○、壬○○等人簽章之領款收據，僅用以表明被告卯○○與甲○○等人間有無領得款項之憑據，顯非卯○○職
        務上所掌管之公文書，參諸前開說明，即與刑法第二百
        十三條之犯罪構成要件不合。
    (三)綜上所述，被告卯○○此部分被訴之事實，尚與貪污治
        罪條例第五條第一項第二款及刑法第二百十三條之犯罪
        構成要件不符，自無成立該等犯罪之餘地。
伍、綜上各節，公訴人所提之前開證據，尚難認被告卯○○、甲○○、壬○○等人有貪污等犯罪行為，此外，亦無其他積極
    證據足證被告等人有公訴意旨所指之犯行，既不能證明被告
    等人犯罪，依法均應為無罪之判決。
據上論斷，應依刑事訴訟法第三百零一條第一項，判決如主文。
本案經檢察官賴哲雄到庭執行職務
中　　華　　民　　國　　94　　年　　8　　月　24　　日
                     刑事庭  審判長法　官　洪曉能
                                   法  官  林惠君
                                   法  官  張淑華
以上正本正原本無異
如不服本判決應於送達10日內向本院提出上訴狀
中   華     民    國    94    年    8   月    24   日
                                   書記官  林長貴
